臺南地方法院民事判決
109年度訴字第1713號
原      告  周直雄即中美當鋪


訴訟代理人  周明杰  
被      告  陳秀禎  

上列當事人間請求返還借款事件，經本院於民國110年1月26日言
詞辯論終結，判決如下：  
    主      文
被告應給付原告新臺幣900,000元，及自民國109年11月7日起至
清償日止，按週年利率百分之五計算之利息。
訴訟費用新臺幣9,800元由被告負擔。
本判決於原告以新台幣300,000元供擔保後，得假執行；但被告
如以新台幣900,000元為原告預供擔保，得免為假執行。
    事實及理由
一、原告起訴主張：
（一）被告於民國103年12月22日，以名下汽車（0388-K3號)質
      押，向原告借款新台幣（下同）60萬元整；又於104年10
      月12日，以名下汽車(ADB-6369號)質押向原告借款30萬元
      ，此有被告親簽於立書人欄位之汽車買賣合約書、押當車
      輛保管切結書、車輛轉讓契約書及附表一所示之本票（下
      稱系爭本票）、授權書為證。然被告經原告一再催討，均
      未清償，爰依消費借貸之法律關係，請求被告給付。
（二）被告抗辯稱原告於本院108年度司執字第19504號強制執行
      事件，拍賣被告所有之台南市○區○○街000巷00號房屋及坐
      落之土地（下稱系爭不動產），並獲分配2,716,200元，
      本件債務已全部獲得清償云云。然查，本件是被告持上開
      汽車向原告即中美當鋪質押借款90萬元，而本院108年度
      司執字第19504號強制執行事件，係被告持系爭不動產向
      原告個人抵押借款，因屆期未清償，原告聲請拍賣抵押物
      而受償，該筆受償金額不包括本件汽車借款，被告抗辯稱
      已清償云云，與事實不符。
（三）聲明：
　  ⒈被告應給付原告90萬元，及自起訴狀送達翌日起至清償日
      止按年息百分之五計算之利息。
    ⒉訴訟費用由被告負擔。
    ⒊原告願供擔保請准宣告假執行。
二、被告抗辯：
（一）103年12月間及104年10月間，因友人洪榮發分別向原告借
      款60萬元、30萬元，原告要求洪榮發需提出一位連帶保證
      人（必需領有薪資或房產的），因此洪榮發才找上被告當
      連帶保證人，簽發附表一本票2紙交付原告。該兩筆借款
      共90萬元，係原告直接交付洪榮發，未經被告之手，利息
      計算及約定何時還款事宜，皆原告與洪榮發直接對談，被
      告並不了解。被告僅單純連帶保證人（即發票人）。原告
      與被告簽立之授權書内容「言明每月利息以2分計算」，
      但原告於庭訊自承「實際收的利息為每月6分，其中2分為
      利息，4分為車輛保管費及押車場地保管費」；然原告並
      未實際押車，何來該4分之車輛保管費及押車場地保管費
      呢？這是巧立名目，變相之重利。已違反當鋪業法第11條
      「利息年率，最高不得超過百分之三十之規定，且對被告
      顯失公平。
（二）107年2月12日原告以被告積欠其利息及本金共250萬元整
      ，要求洪榮發及被告共同簽發附表二之本票三紙，金額共
      250萬元，並要求被告將系爭不動產辦理抵押設定於原告
      。在該抵押權設定契約書約定：第（17)項擔保債權總金
      額「300萬元整」；第（18)項擔保債權種類及範圍「擔保
      債務人對抵押權人現在（包含過去所負現在尚未清償)及
      將來在本最高限額抵押權内所負之借款債務」及第(28)項
      債權額比例「債權全部」。後因洪榮發無法按時清償債務
      ，原告向本院聲請本票裁定並確定（108年司票字第51號
      ），而後原告聲請拍賣抵押物強制執行，本院以108年度
      司執字第19504號審理在案，當時原告請求之金額為250萬
      元，因此被告實際積欠原告之金額為250萬元(含本件90萬
      元在内），惟原告並未將附表一共90萬元之2紙本票還給
      被告。該強制執行程序原告分得2,716,200元整，並無不
      足額，表示被告並無積欠原告任何債務。
（三）後原告之子周明杰，以未返還被告簽發之系爭2張本票金
      額合計90萬元，向本院聲請本票裁定准予強制執行（108
      年度司票字第56號），然後聲請108年度司執字第19504號
      拍賣抵押物強制執行事件之參與分配；後經被告提起債務
      人異議之訴，經本院以109年度訴字第983號民事判決周明
      杰敗訴，並應返還被告57,218元及7,845元之訴訟費用，
      惟至今尚未償還分文。今原告再以該未交還之2張本票金
      額共90萬元及授權書，提起本件返還借款之訴訟，實為無
      理由！
（四）聲明：
  　⒈請求駁回原告之訴。
　　⒉訴訟費用由原告負擔。
三、得心證之理由：
（一）按稱消費借貸者，為當事人一方移轉金錢或其他代替物之
      所有權於他方，而約定他方以種類、品質、數量相同之物
      返還之契約。民法第474條第1項定有明文。次按當事人主
      張有利於己之事實者，就其事實有舉證之責任。民事訴訟
      法第277條前段定有明文。是當事人主張有金錢借貸關係
      存在，應由貸予人就其金錢之交付及借貸意思表示互相一
      致負舉證之責任。
（二）原告主張被告於103年12月22日向其借款60萬元，又於104
      年10月12日向其原告借款30萬元，此有被告親簽之授權書
      二紙、系爭本票二紙為證（見本院卷第21、23頁）。按上
      開授權書已載明：「茲本人陳秀禎向中美當鋪借款新台幣
      陸拾萬元正。現金已當面點交無誤，雙方言明利息以每月
      貳分計算，若未依約繳交利息或清償本金，本人同意提供
      已簽具姓名之本票…由中美當鋪填寫實際日期送交法院處
      理，絕無異議！立書人：陳秀禎。中華民國103年12月19
      日」、「茲本人陳秀禎向中美當鋪借款新台幣參拾萬元正
      。現金已當面點交無誤，雙方言明利息以每月貳分計算，
      若未依約繳交利息或清償本金，本人同意提供已簽具姓名
      之本票…由中美當鋪填寫實際日期送交法院處理，絕無異
      議！立書人：陳秀禎。中華民國104年10月12日」，被告
      亦不爭執與訴外人洪榮發一同前往借款，原告已將款項當
      場交付洪榮發，被告又於上開授權書，載明擔任借款人及
      已受領款項，則該消費借貸契約存在於兩造之間，及原告
      將款項90萬元交付被告（或其指定之人）應可認定。被告
      抗辯稱其為連帶保證人，及款項是交付洪榮發云云，尚無
      可採。
（三）雖被告抗辯稱，被告以系爭不動產設定抵押權予原告，擔
      保被告積欠原告之全部債權，原告在本院108年度司執字
      第19504號強制執行事件中，已拍賣系爭不動產，並受償2
      ,716,200元，本件90萬元之借款已全部清償云云。然查：
　  ⒈被告於108年2月14日以其所有系爭不動產設定擔保債權額3
      00萬元之最高抵押權予原告，以擔保被告對原告現在（包
      含過去所負現在尙未清償）及將來在本最高限額抵押權內
      所負之借款債務，擔保債權確定日期為109年2月11日等情
      ，有抵押權設定契約書、土地建物第一類謄本附於本院10
      8年度司執字第19504號執行卷宗可按。又原告周直雄持本
      院108年度司票字第51號民事裁定及定證明書為執行名義
      ，在250萬元及自107年7月14日起至清償日止按年息百分
      之六計算之利息及程序費用2,000元之範圍內，對被告所
      有系爭不動產為強制執行，經本院以108年度司執字第195
      04號受理後，拍賣系爭不動產，獲得價金6,853,000元，
      原告周直雄為第二順位抵押權人，提出附表二本票三紙，
      票面金額共250萬元為債權憑證，獲分配2,716,200元，分
      配不足額為零等情，亦經本院調取上開強制執行卷宗核閱
      無誤，此部分之事實應可認定。
    ⒉雖被告主張，原告在本院108年度司執字第19504號強制執
      行程序中受償2,716,200元，其中即包含本件90萬元之借
      款云云。惟查，本件被告向原告借款時間為103年12月22
      日、104年10月12日，並簽發附表一所示之本票，然原告
      在本院108年度司執字第19504號強制執行事件，提出之債
      權憑證為附表二所示之本票，與本件被告積欠附表一所示
      之本票，不論是票面金額、發票日期均不相同，被告謂其
      本件借款債務90萬元包含在附表二本票債務中並無證據足
      資證明。
　　⒊被告又主張，原告之子周明杰，以本件未返還被告簽發之
      附表一系爭本票金額合計90萬元，向本院聲請108年度司
      票字第56號本票裁定，然後持以在108年度司執字第19504
      號拍賣抵押物強制執行事件參與分配，獲分配57,218元；
      後經被告提起債務人異議之訴，經本院以109年度訴字第
　　　983號民事判決周明杰敗訴云云，足證被告之90萬元消費
      借貸債務已清償云云。惟查：
　 　⑴原告將附表一系爭本票轉讓其子周明杰，由周明杰取得本
       院108年年度司票字第56號裁定為執行名義對被告為強制
       執行，因執行無所得，本院發給108年司執字第89751號
       債權憑證。周明杰再持本院108年年度司票字第56號裁定
       、108年度司執字第89751號債權憑證為執行名義，於本
       院108年度司執字第19504號強制執行事件參與分配，並
       獲得分配57,218元（其中1,000元為執行費）等情，此經
       本院調取上開強制執行卷宗核閱屬實，並有該裁定、債
       權憑證可按（見本院卷第53-69頁）。
　 　⑵按上開本院108年度司執字第19504號強制執行程序，為原
       告周直雄以108年度司票字第51號即附表二所示本票裁定
       為執行名義而提起，如果周明杰所持之108年度司票字第
       56號即附表一所示本票裁定與附表二係同一筆債權，被
       告斷無讓原告、周明杰在同一強制執行程序中分別受償
       而無異議，蓋依被告之主張，原告之250萬元債權已經全
       部受償，則持相同債權憑據之周明杰豈能重複受償？然
       被告在上開執行程序中，對於執行法院將拍賣系爭不動
       產所得6,853,000元，其中2,716,200元分配原告（不足
       額零）、57,218元分配周明杰（不足額1,032,702元），
       周明杰分配不足額部分並發給債權憑證，並無異議，足
       證該附表一、附表二本票債權並非同一，被告抗辯原告
       受償2,716,200元已包含本件債款90萬元尚無可採。
　 　⑶被告又抗辯，其提起債務人異議之訴，經本院以109年度
       訴字第983號民事判決周明杰敗訴，周明杰應將前揭強制
       執行所得57,218元返還被告云云，益證被告已清償90萬
       元借款債務云云。惟查，訴外人周明杰持上開108年度司
       執字第19504號強制執行受償不足之債權憑證再對被告為
       強制執行，經本院以109年度司執字第40703號受理，在
       強制執行程序終結前，被告以周明杰所持有之附表一本
       票已罹於時效為由，起訴請求確認附表一本票債權不存
       在，並請求撤銷109年度司執字第40703號執行程序，及
       請求周明杰返還前於108年度司執字第19504號強制執行
       程序受償之57,218元，經本院審理後認為周明杰持有附
       表一本票債權已罹於時效，雖票據債權存在，但票據付
       款請求權因時效抗辯而不存在，周明杰受領執行分配款
　　　 57,218元無法律上之原因，應返還被告，乃於109年8月
　　　 31日判決：「本院109年度司執字第40703號給付票款強
       制執行程序應予撤銷。被告（即周明杰）應給付原告（
       即陳秀禎）57,218元。原告其餘之訴駁回。訴訟費用
　　　 10,460元由被告負擔四分之三即7,845元，餘由原告負擔
       。」確定，此為兩造所不爭執，並經本院調取該卷宗核
       閱無誤，應可認定。本院109年度訴字第983號雖判決周
       明杰應將自108年度司執字第19504號受領之執行分配款5
       7,218元返還被告，但係因被告為時效抗辯之原故，該判
       決更認定：「…以本件原告（即陳秀禎）就被告（即周明
       杰）系爭本票裁定之本票債權為時效抗辯，應認被告系
       爭本票付款請求權不存在，時效抗辯僅為妨礙被告本票
       債權請求之事由，被告之本票債權並未消滅，原告請求
       確認本票債權不存在，為無理由，不應准許。」亦即認
       定周明杰之附表一本票債權並未消滅，本院109年度訴字
       第983號確定判決，不能為有利被告之認定，被告抗辯稱
       附表一本票之原因關係借款債權已清償而消滅云云，尚
       難採信。此外，被告未能舉證證明有何清償之情事，被
       告抗辯系爭借款債務已清償為無理由。
（四）按民法第478條規定：消費借貸未定返還期限者，借用人
      得隨時返還，貸與人亦得定一個月以上之相當期限催告返
      還。所謂貸與人得定一個月以上之相當期限催告返還，非
      謂貸與人之催告必須定有期限，祇須貸與人有催告之事實
      ，而催告後已逾一個月以上相當期限者，即認借用人有返
      還借用物之義務（最高法院73年度台抗字第413號民事裁
      判意旨參照）。次按民法第478條後段規定，消費借貸未
      定返還期限者，貸與人得定一個月以上之相當期限，催告
      返還。所謂返還，係指「終止契約之意思表示」而言，亦
      即貸與人一經向借用人催告（或起訴），其消費借貸關係
      即行終止，惟法律為使用人便於準備起見，特設「一個月
      以上相當期限」之恩惠期間，借用人須俟該期限屆滿，始
      負遲延責任，貸與人亦始有請求之權利（最高法院97年度
      台上字第2654號號民事判決意旨參照）。查兩造間之系爭
      借款並無約定清償期，此經原告陳明在卷（見本院卷第75
      頁），則原告以本件起訴狀繕本之送達為催告之意思表示
      ，並無不合。查被告於109年11月6日收受起訴狀繕本，迄
      本院110年1月26日言詞辯論終結時，已逾一個月以上相當
      期限，原告請求被告返還借款為有理由。又兩造約定借款
      利息為每月二分計算，此有授權書在卷可按（見本院卷第
      21、23頁），被告自108年之後即未再繳納利息，此經被
      告自承在卷（見本院卷第78頁），原告就超過法定最高利
      率部分固無請求權，惟原告僅請求按年息百分之五計算為
      自無不可，從而，原告請求被告返還借款90萬元，及自起
      訴狀繕本送達翌日即109年11月7日起至清償日止，按年息
      百分之五計算之利息為有理由，應予准許。
四、綜上所述，原告依消費借貸之法律關係，請求被告返還90萬
    元及自109年11月7日起至清償日止，按年息百分之五計算之
    利息為有理由，應予准許。
五、原告陳明願供擔保聲請宣告假執行，經核與規定相符，爰酌
    定相當擔保金額准許之，併依職權宣告被告得供擔保免為假
    執行。
六、又按訴訟費用，由敗訴之當事人負擔；法院為終局判決時，
    應依職權為訴訟費用之裁判，民事訴訟法第78條及第87條第
    1項分別定有明文。查本件訴訟費用為9,800元（即第一審裁
    判費），爰依上開規定確定訴訟費用之負擔如主文第二項所
    示。
七、據上論結，本件原告之訴為有理由。依民事訴訟法、第78條
    、第87條第1項、第390條第2項、第392條第2項，判決如主
    文。
中　　華　　民　　國　　110 　年　　3 　　月　　4 　　日
                  民事第一庭    法    官　張麗娟
以上正本係照原本作成。
如對本判決上訴，須於判決送達後20日內向本院提出上訴狀。
如委任律師提起上訴者，應一併繳納上訴審裁判費。
中　　華　　民　　國　　110 　年　　3 　　月　　4 　　日
                                書 記 官  高培馨
附表一：（即108年度司票字第56裁定附表）     編號 發票日 票面金額 （新臺幣） 利息起算日 票據號碼 001 104年10月12日 300,000元 105年6月1日 WG0000000 002 103年12月19日 600,000元 105年6月1日 WG0000000 
　　　　　　　　　
附表二:（即108年度司票字第51號裁定附表）    編號 發票日 票面金額（新臺幣） 利息起算日 001 107年2月12日 1,500,000元 107年7月14日 002 107年2月12日 500,000元 107年7月14日 003 107年2月12日 500,000元 107年7月14日